【裁判字號】    99,重訴,236
【裁判日期】    991118
【裁判案由】    塗銷抵押權登記
【裁判全文】
臺灣板橋地方法院民事判決             99年度重訴字第236號
原      告  甲○○
訴訟代理人  粘舜權律師
            鍾欣惠律師
被      告  寅○○
訴訟代理人  劉添錫律師
被      告  己○○
            丁○○
            乙○○
上列當事人間塗銷抵押權登記事件，本院於民國99年11月4 日言
詞辯論終結，判決如下：
    主  文
確認被告寅○○及被告己○○、丁○○、乙○○就原告所有坐落
臺北縣板橋市○○段三八七地號，面積壹佰貳拾壹平方公尺，權
利範圍三分之ㄧ之土地及其上同段一四五六建號，門牌號碼為臺
北縣板橋市○○街一四六號，面積捌拾點零貳平方公尺，權利範
圍全部之房屋，經臺北縣板橋地政事務所九十四年收件字號為板
登字第三二三八九０號，於民國九十四年六月一日所登記之擔保
債權總金額新臺幣陸佰萬元之抵押權不存在。
被告寅○○及被告己○○、丁○○、乙○○應將第一項之抵押權
設定登記予以塗銷。
訴訟費用由被告負擔。
    事實及理由
一、程序方面：
  (一)本件原告訴請塗銷抵押權登記所涉之不動產（房屋及土地）
    在臺北縣板橋市，本院自有管轄權。
  (二)被告己○○、丁○○、乙○○未於言詞辯論期日到場，核無
    民事訴訟法第386 條各款所列情形，爰依原告之聲請，由其
    一造辯論而為判決。
  (三)按「確認法律關係之訴，非原告有即受確認判決之法律上利
    益者，不得提起之；確認證書真偽或為法律關係基礎事實存
    否之訴，亦同。前項確認法律關係基礎事實存否之訴，以原
    告不能提起他訴訟者為限。」，民事訴訟法第247條第1項、
    第2項定有明文。又所謂即受確認判決之法律上利益，係指
    法律關係之存否不明確，原告主觀上認其在法律上之地位有
    不安之狀態存在，且此種不安之狀態，能以確認判決將之除
    去者而言，若縱經法院判決確認，亦不能除去其不安之狀態
    者，即難認有受確認判決之法律上利益（最高法院著有52年
    臺上字第1240號判例意旨參照）。查原告主張如訴之聲明第
    1項所示，於民國94年經臺北縣板橋地政事務所以板登字第3
    23890號收件，94年6月1日登記，擔保債權總金額新臺幣（
    下同）600萬元消費借貸之普通抵押權（下稱系爭抵押權）
    不存在，經被告否認，而與原告間互有爭執，即係法律關係
    存否之爭執，則原告提起本件確認訴訟，自有即受判決之法
    律上利益，核與民事訴訟法第247條第1項之規定並無不合。
    且本件非法律關係基礎事實存否之爭，並無民事訴訟法第24
    7條第2項之適用，應予明。
二、原告主張：
  (一)門牌號碼為臺北縣板橋市○○街146號1樓房屋及其坐落如訴
    之聲明第1項所載土地係原告所有不動產（下稱系爭不動產
    ）。於94年6月1日設定如訴之聲明第1項所載普通抵押權（
    即系爭抵押權）予被告寅○○及被告己○○、丁○○、乙○○等三人之被繼承人江春發。惟原告與被告寅○○及江春發
    間並未存在債權債務關係，依據抵押權之從屬性而言，系爭
    抵押權即無由成立。原告爰基於確認訴訟法律關係、民法第
    767條妨害除去請求權法律關係，請求判決如訴之聲明第1項
    、第2項所載。江春發已死亡，被告己○○、丁○○、乙○○等三人為其繼承人，原告自得以三人為被告，請求判決如
    訴之聲明所載。
  (二)善元堂係原告所設立並擔任宮主，於68年間遷至臺北縣板橋
    市○○街28號之4 信徒祭拜兼辦理法事，該處亦為原告住處
    ，其後於70年間原告再購買臺北縣板橋市○○街68巷29號1
    樓，因信徒漸漸增加，遂於83年間再購買系爭不動產，購買
    之資金來源，係原告出資大部分，再加上信眾捐款補充購屋
    不足之款項。當時信眾之捐款純粹是捐贈贊助原告購屋，法
    律上屬於贈與，而無所謂之信託登記於原告名下情事。94年
    間，被告寅○○與江春發到原告住處，要求原告要將系爭不
    動產給二人設定，但未言明要設定抵押權之金額，原告因認
    為二人既要求，因此提供其設定亦無妨，但原告與該二人確
    實無任何消費借貸關係存在，事後原告才發現設定金額為60
    0萬元，且為何設定600萬元，原告亦不知悉。江春發之繼承
    人己○○等三人亦已具狀表示本件抵押權確實無消費借貸關
    係，而同意原告之請求，此足證原告主張為真。
  (三)證人丑○○、壬○○均證述沒有借款600 萬元之債務等語。
    另證人即原告配偶丙○○○亦證述系爭不動產購買資金來源
    包含原告在國泰街經營善元堂累積款項約180 萬元，加上原
    告再提出50萬元，合計約230 萬元，不足之數由信眾捐款集
    資所購買，因善元堂係原告所創設，並為堂主，故該不動產
    登記在原告名下。
  (四)至於被告等主張與原告有信託關係存在，並舉證人卯○○等
    人為證，惟證人卯○○證述：「（買系爭房地的過程，你是
    否有跟原告就你的捐款有何約定？（如土地房屋要如何登記
    ）我有捐款5 萬多元，捐款時沒有約定捐款後房屋過戶在原
    告名下。我捐款的時候也沒有約定。」等語。此外，證人等
    多僅證述有開會決議，至於信託關係究係何人與原告間，其
    信託內容又為何？均未為任何陳述，且就被告所提出之會議
    記錄，亦無任何信託關係決議之紀錄，亦無任何設定抵押權
    決議之紀錄，且證人等均係站在被告方面之立場陳述，本有
    偏頗之虞，屬原告之敵性證人，應有相關之補強證據如會議
    紀錄，始能證明陳述為真；且被告所提出之捐款明細，係善
    元堂增建捐款明細，並非購屋捐款明細，且總收入為6,309,
    400元，共支出1,887,414元，結餘4,421,986元，與被告所
    主張之捐款目的與金額均不相同，與證人所述亦不相符。系
    爭不動產確實為原告資金與信眾捐款所購買，登記原告名下
    。倘  鈞院認為二造間仍有信託關係存在，然而有無信託關
    係與抵押權不存在應予以塗銷係屬二事，即使有信託關係，
    但無借款存在之抵押權，仍屬抵押權不存在，應予以塗銷。
    爰依確認訴訟法律關係、民法第767條妨害除去請求權之法
    律關係提起本訴等語。併為聲明：1.確認被告寅○○及被告
    己○○、丁○○、乙○○等三人之被繼承人江春發就原告所
    有坐落板橋市○○段387地號，面積121平方公尺，權利範圍
    三分之ㄧ之土地及坐落其上門牌號臺北縣板橋市○○街146
    號，面積80.02平方公尺，權利範圍全部之房屋（即系爭不
    動產），於94年經臺北縣板橋地政事務所以板登字第323890
    號收件，94年6月1日登記，擔保債權總金額陸佰萬元消費借
    貸之普通抵押權（即系爭抵押權）不存在。2.被告等應將第
    一項之普通抵押權塗銷。
三、被告寅○○則以：
  (一)系爭不動產係善元堂管理委員會全體委員及信眾共同出資75
    0萬元購買，於86年間完成登記，信託登記在原告的名義，
    出資金額如善元堂增建工程捐獻芳名錄所載，上開地址成立
    善元堂管理委員會，主任委員洪志麟，委員名冊如善元堂職
    務人員一覽表，善元堂管理委員會為了防止原告占為己有或
    私下出售他人，才會設定抵押權600萬元給被告寅○○，被
    告寅○○係善元堂的榮譽主委，被告寅○○代表所有會員及
    信眾，保護善元堂管理委員會之資產，被告寅○○受託登記
    系爭不動產，原告才會於94年同意設定抵押權給被告寅○○
    ，設定抵押權並無不法。坐落臺北縣板橋市○○街146 號成
    立善元堂管理委員會管理，供奉清水祖師、濟公禪師、玄天
    上帝等神明，上開房屋乃委員及信眾共同捐獻所購買的廟宇
    ，是志同道合的人信仰的地方，原告意圖將信眾出資購買的
    房地占為己有，才提起本件訴訟，原告已將上開地址之神像
    及法器等物品遷移藏匿，原告請求塗銷抵押權顯無理由。
  (二)系爭不動產係善元堂管理委員會全體委員及信眾共同出資購
    買，善元堂管理委員會在購買上該房屋前，經過多次開會，
    以當時善元堂管理委員會現有資金為180餘萬元，而購買的
    上開房屋要價750萬元，善元堂管理委員會向全體委員募集
    資金及安座經費，以供奉清水祖師、濟公禪師、玄天上帝等
    神明，就開會決定購買上開房地及募集資金的過程，有板橋
    善元堂管理委員會會議安座經費紀錄可稽，善元堂管理委員
    會因未向主管機關登記，善元堂管理委員會就將上房地信託
    登記在原告的名義，出資金額如善元堂增建工程捐獻芳名錄
    所載，善元堂管理委員會為了防止原告將系爭不動產占為己
    有或私下出售他人，經開會決定，將系爭不動產設定抵押權
    給被告寅○○，被告寅○○係善元堂管理委員會的榮譽主委
    ，被告寅○○代表所有委員及信眾，保護善元堂管理委員會
    之資產，原告也知道係受託登記上開房地，才會於94年設定
    抵押權給被告寅○○，如果上開房地是原告所有，原告豈會
    同意設定抵押權給被告寅○○，抵押權經兩造同意而設定，
    是為了保障善元堂管理委員會、管理委員及信眾的不動產所
    有權，原告請求塗銷抵押權，顯然違背設定抵押權的協議，
    原告請求塗銷抵押權登記，顯無理由。
  (三)證人卯○○、丑○○、壬○○、辛○○、戊○○、子○○、
    庚○○、癸○○等人均證稱信眾是捐獻給善元堂管理委員會
    ，是捐給清水祖師等神明的，購買臺北縣板橋市○○街146
    號房屋是作為供奉神明的場所，證人卯○○、丑○○、壬○○、辛○○又證稱設定抵押權係經過善元堂管理委員會開會
    決定，以防止原告出售上開房地等語，證人江陳鳳娥稱善元
    堂管理委員會就是原告所有，信眾捐錢捐給善元堂管理委員
    會即捐給原告等語，惟查江陳鳳娥是原告的配偶，江陳鳳娥
    將善元堂管理委員會與原告認定為同一人，顯然與事實不符
    ，如果是原告與善元堂同一人時，原告何必以其子江伯煌的
    名義捐款給善元堂，足見江陳鳳娥所說不實，不足採信等語
    ，資為抗辯。併為答辯聲明：原告之訴駁回。
四、被告己○○、丁○○、乙○○則以：原告與被告寅○○及訴
    外人江春發間並未存在債權債務關係，被告己○○、丁○○
    、乙○○同意原告請求辦理塗銷抵押權登記相關事宜等語。
五、兩造均不爭執之事實：善元堂係原告所設立並擔任宮主，系
    爭不動產因大部分資金係以善元堂信眾之捐款（原告亦以其
    子江伯煌之名義捐款50萬元）購得做為善元堂址，並於86年
    間登記在原告名下，故於94年間由原告提供系爭不動產設定
    系爭抵押權登記予被告寅○○及訴外人江春發，以防止原告
    任意出售系爭不動產。嗣江春發於97年5月12日死亡，由被
    告己○○、丁○○、乙○○繼承。
六、原告主張：系爭不動產於94年6月1日設定系爭抵押權予被告
    寅○○及被告己○○、丁○○、乙○○等三人之被繼承人江
    春發。惟原告與被告寅○○及江春發間並未存在債權債務關
    係，依據抵押權之從屬性而言，系爭抵押權即無由成立。爰
    依確認訴訟法律關係、民法第767條妨害除去請求權之法律
    關係提起本訴等語。被告則辯稱如上。經查：
  (一)按民事訴訟法第277 條規定：「當事人主張有利於己之事實
    者，就其事實有舉證之責任。但法律別有規定，或依其情形
    顯失公平者，不在此限。」，次按普通抵押權從屬於債權而
    存在，若債權不存在或確定不發生，則普通抵押權自不能單
    獨而存在，故普通抵押權之成立，以債權已存在為前提，債
    權若不存在，普通抵押權亦不成立。又消費借貸，為要物契
    約，須以金錢或其他代替物之交付為構成要件，如對於交付
    之事實有爭執，自應由主張已交付之貸與人負舉證責任，此
    觀民法第474條之規定自明。準此，登記為普通抵押權，則
    抵押人主張抵押債權不存在或未發生，則抵押權人自負有舉
    證證明抵押債權存在之責任。本件原告主張：原告並未向被
    告借款600萬元，上開抵押債務並不存在，被告自應塗銷系
    爭抵押權等語。被告寅○○則辯稱：系爭不動產係善元堂管
    理委員會全體委員及信眾共同出資購買，以供奉清水祖師、
    濟公禪師、玄天上帝等神明，並信託登記在原告名下，為了
    防止原告將系爭不動產占為己有或私下出售他人，經開會決
    定，將系爭不動產設定抵押權給被告寅○○，如果系爭不動
    產是原告所有，原告豈會同意設定抵押權給被告寅○○，抵
    押權經兩造同意而設定，是為了保障善元堂管理委員會、管
    理委員及信眾的不動產所有權，原告請求塗銷抵押權，顯然
    違背設定抵押權的協議，原告請求塗銷抵押權登記，顯無理
    由等語。揆諸上開說明，被告自負有舉證證明系爭抵押債權
    存在之責任。
  (二)兩造均不爭執之事實，已如前述，復據證人卯○○、丑○○
    、壬○○、辛○○、戊○○、陳俊宏、庚○○、癸○○、丙○○○到庭證述明確（見本院卷第86至92頁），並有土地與
    建物登記簿謄本、土地登記申請書、善元堂資產負債表、善
    元堂增建工程捐獻芳名錄照片、善元堂職務人員一覽表照片
    、善元堂會議記錄、江春發之除戶資料、繼承系統表及全體
    繼承人戶籍謄本（見本院卷第6至14頁、第37至40頁、第59
    至63頁）附卷可稽，堪信屬實。
  (三)善元堂係原告所設立並擔任宮主，系爭不動產因大部分資金
    係以善元堂信眾之捐款（原告亦以其子江伯煌之名義捐款50
    萬元）購得做為善元堂址，並於86年間登記在原告名下，故
    於94年間由原告提供系爭不動產設定系爭抵押權登記予被告
    寅○○及訴外人江春發，以防止原告任意出售系爭不動產。
    嗣江春發於97年5月12日死亡，由被告己○○、丁○○、乙○○繼承等情，已如前述，且被告寅○○自承係為了防止原
    告將系爭不動產占為己有或私下出售他人，而將系爭不動產
    設定抵押權給被告寅○○等語及被告己○○、丁○○、乙○○陳明原告與被告寅○○及訴外人江春發間並未存在債權債
    務關係，被告己○○、丁○○、乙○○同意原告請求辦理塗
    銷抵押權登記相關事宜等語，足見原告並未向被告寅○○及
    訴外人江春發借款600萬元，系爭抵押權所擔保之連帶債權
    600萬元並不存在，普通抵押權亦不成立。又本件姑不論系
    爭不動產是否為他人所有而信託登記在原告名下，縱使為真
    ，亦與系爭抵押權之成立與否不相干。另原告同意設定抵押
    權給被告寅○○及訴外人江春發所依據之協議，縱認確如被
    告寅○○所稱係為了防止原告將系爭不動產占為己有或私下
    出售他人，此防弊之協議，亦與系爭抵押權所擔保之連帶債
    權600萬元之存在無涉。是被告所辯：信託登記在原告名下
    ，為了防止原告將系爭不動產占為己有或私下出售他人，經
    開會決定，將系爭不動產設定抵押權給被告寅○○，如果系
    爭不動產是原告所有，原告豈會同意設定抵押權給被告寅○○，抵押權經兩造同意而設定，是為了保障善元堂管理委員
    會、管理委員及信眾的不動產所有權，原告請求塗銷抵押權
    ，顯然違背設定抵押權的協議，原告請求塗銷抵押權登記，
    顯無理由等語，尚乏依據，洵無足採。
  (四)基上，原告並未向被告寅○○及訴外人江春發借款600萬元
    ，系爭抵押權所擔保之連帶債權600萬元並不存在，普通抵
    押權亦不成立，則系爭不動產設定有系爭抵押權，確有影響
    妨害原告系爭不動產之所有權，則原告依確認訴訟法律關係
    、民法第767條妨害除去請求權之法律關係，訴請確認系爭
    抵押權不存在並塗銷系爭抵押權登記，為有理由，應予准許
    。
七、從而，原告依確認訴訟法律關係、民法第767條妨害除去請
    求權之法律關係，請求如訴之聲明所示，為有理由，應予准
    許。
八、本件事證已臻明確，兩造其餘攻擊、防禦方法及舉證暨證據
    調查之聲請，經本院審酌後，認對於判決結果均無影響，爰
    不一一論述，併此指明。
據上論結，本件原告之訴為有理由，依民事訴訟法第385條第1項
前段、第78條，判決如主文。
中    華    民    國    99    年    11    月    18    日
                  民事第三庭    法  官  楊千儀
以上正本係照原本作成。
如對本判決上訴，須於判決送達後20日內向本院提出上訴狀（需
按他造人數附繕本）。如委任律師提起上訴者，應一併繳納上訴
審裁判費。
中    華    民    國    99    年    11    月    18    日
                                書記官  劉鴻傑

司法院資訊處製作；財團法人民間司法改革基金會備份。
